【裁判字號】    96,再,20
【裁判日期】    970214
【裁判案由】    侵權行為損害賠償
【裁判全文】
臺灣高等法院臺南分院民事判決            96年度再字第20號
再 審 原告  甲○○
再 審 被告  行政院環境保護署
法定代理人  乙○○
上列當事人間侵權行為損害賠償事件，再審原告對於中華民國96
年8月23日最高法院96年度台上字第1857號、96年4月10日本院95
年度上更(二)字第41號，及90年9月4日台灣台南地方法院90年度訴
字第321號確定判決提起再審之訴，本院判決如下：
    主      文
再審之訴駁回。
再審訴訟費用由再審原告負擔。
    理      由
一、按提起民事再審之訴，應於30日之不變期間內為之，又該期
    間自判決確定時起算，判決於送達前確定者，自送達時起算
    ，民事訴訟法第500條第1項、第2項定有明文 。又對於第二
    審判決於上訴期間內提起上訴者，其上訴因不合法而被以裁
    定駁回時，在該裁定確定前，尚無從斷定上訴為不合法。因
    之，應於駁回上訴之裁定確定時，始知悉原判決確定（司法
    院院解字第3007號解釋參照），故對於該原判決提起再審之
    訴者，其提起再審之訴之不變期間，應自駁回上訴之裁定確
    定時起算（最高法院67年台抗字第495號判例參照）。查民
    國（下同）96年4月10日本院95年度上更(二)字第41號判決，
    經再審原告上訴第三審後，最高法院於96年8月23日以不合
    法裁定駁回再審原告上訴，而告確定（下稱原確定判決），
    再審原告於96年9月7日收受該裁定正本之送達，有送達證書
    附卷可稽（見最高法院96台上1857號卷第38頁），並經本院
    調取該卷審閱無訛，再審原告於同年10月9日（扣除在途期
    間2日）對原確定判決提起本件再審之訴，核與上開規定相
    符，合先敘明。
二、再審原告主張略以：伊所有坐落台南縣六甲鄉○○段574、
    575、576、577、578地號等5筆土地（下稱系爭土地）非屬
    「城市地方」之土地，亦不得認定係供承租以建築建物使用
    之基地；又系爭土地原出租予案外人良泰資源處理股份有限
    公司代再審被告堆置回收廢輪胎之用，並非以支付地租而供
    耕作或漁牧使用；但後為再審被告無權占有致再審原告受有
    相當於租金之損害，應無得適用或類推適用土地法第97條或
    110條「地租最高額限制」之規定，是本件原確定判決適用
    土地法第110條規定顯有錯誤，並有違司法院院字第738號解
    釋，依民事訴訟法第496條第1項第1款規定提起本件再審訴
    訟。爰請求：(1)原確定判決之最高法院96年度台上字第1857
    號、本院95年度上更(二)字第41號、原審90年度訴字第321號
    民事判決均廢棄。(2)再審被告應給付再審原告新台幣（下同
    ）2,043,770元及自91年1月20日起至清償日止，按年息百分
    之5計算之利息云云。
三、按有下列各款情形之一者，得以再審之訴對於確定終局判決
    聲明不服。但當事人已依上訴主張其事由或知其事由而不為
    主張者，不在此限。民事訴訟法第496條第1項但書定有明文
    。所謂「已依上訴主張其事由」，係指下級法院之判決具有
    再審理由，當事人已依上訴程序主張其事由，而為上級法院
    判決所不採者而言。又若原確定判決為得上訴第三審之判決
    ，上訴人亦提起第三審上訴，並經第三審判決上訴駁回而確
    定，則上訴人於收受原確定判決正本之送達時，對於判決理
    由有無適用法規顯有錯誤情形，即可知之，無論有無依上訴
    而為主張，依前開法條但書規定，均不得於上訴經駁回確定
    後，復對原確定判決以適用法規顯有錯誤為由，提起再審之
    訴（最高法院78年度台再字第95號、84年度台上字第2340號
    判決參照）。次按民事訴訟法第496條第1項第1款所謂適用
    法規顯有錯誤，係指確定判決所適用之法規，顯然不合於法
    律規定，或與司法院現尚有效及大法官會議之解釋，或本院
    現尚有效之判例顯有違反，或消極的不適用法規，顯然影響
    裁判者而言，並不包括判決理由矛盾、理由不備、取捨證據
    及認定事實錯誤之情形在內（最高法院92年度台上字第320
    號判決參照）。
四、經查：
  (一)再審原告固主張系爭非屬城市地方之土地、亦不得認定係供
    承租以建築建物使用之基地，應無得適用或類推適用土地法
    第97條或110條「地租最高額限制」之規定，是原確定判決
    適用土地法第110條規定顯有錯誤云云；惟查，上開系爭土
    地原即非屬城市土地，自無土地法第97條之適用，原確定判
    決亦無適用或類推適用該規定作為判決理由。況再審原告初
    於獲悉原確定判決結果之際，旋以上揭相同理由提起第三審
    上訴（見最高法院96年度台上字第1857號卷第18~20頁），
    經最高法院96年度台上字第1857號事件以其上訴理由所載內
    容係就原確定判決取捨證據及認定事實之職權行使以為指摘
    ，而非表明該判決有何違背法令之處，認其上訴不合法而予
    裁定駁回（見上開最高法院判決第2頁背面、本院再審卷第6
    頁背面）；而土地法第110條之規定即係有關耕地租用之「
    地租最高額限制」，明文規定「地租不得超過地價百分之8
    ，約定地租或習慣地租超過地價百分之8者，應比照地價百
    分之8減定之，不及地價百分之8者，依其約定或習慣。前項
    地價指法定地價，未經依規定地價之地方，指最近3年之平
    均地價。」；又「土地所有權人依本法所申報之地價，為法
    定地價，土地法第110、148條分別定有明文。按系爭土地目
    前編定為特定農業區，然上訴人與良泰公司間就系爭土地約
    定使用情況，並非合法農牧用途，自不宜以上訴人非法出租
    之租金為計算基礎，否則無異鼓勵違法，是本院認以土地法
    第3編第4章關於耕地租用所定地租即不得超過申報地價百分
    之8，作為本件不當得利之計算標準，應屬適當。」亦均經
    原確定判決之本院95年度上更(二)第41號適用並論述甚詳無訛
    （見該判決第8頁、本院再審卷第28頁）。縱或再審原告欲
    為此部分指摘，依民事訴訟法第496條第1項但書「當事人知
    其事由而不為主張」之規定，再審原告於前訴訟程序既未以
    此理由提起第三審上訴以為救濟，即不得對原確定判決以適
    用法規顯有錯誤為由，提起再審之訴。
  (二)再審原告雖又主張系爭土地耕地僅係供堆置回收廢輪胎之用
    ，而無供耕作或漁牧使用，自不應受土地法第97條或110條
    之限制，並認原確定判決適用土地法第110規定，有違司法
    院院字第738號解釋云云；然查，上開司法院第738號解釋內
    容係為：「茶桑雖係木本植物，惟依民法第832條之規定，
    僅以在他人土地上有竹木而使用他人之土地為目的者，始稱
    為地上權，若其目的在於定期收穫，而施人工於他人之土地
    以栽培植物，則為耕作，其支付佃租而以永久為目的者，依
    民法第842條第2項之規定，稱為永佃權，若當事人間定有期
    限，則依該條第2項規定，視為租賃，適用關於租賃之規定
    。」並無相關文義認提供耕地（含供堆置回收廢輪胎等於耕
    地情形）之人得收取地租逾越上開土地法第110條之限制規
    定。況本件係屬不當得利，並非屬租賃之法律關係。則揆諸
    前開說明，原確定判決適用土地法第110條，並無顯然不合
    於法律規定，或與司法院現尚有效之解釋顯有違反，或消極
    的不適用法規，顯然影響裁判之適用法規顯有錯誤之情形。
    是本件再審原告上開主張容有誤會，為無理由。
五、綜上所述，再審原告指摘原確定判決有民事訴訟法第496條
    第1項第1款規定「適用法規顯有錯誤」再審之事由云云，惟
    再審原告於前訴訟程序對上揭再審事由，亦曾依上訴主張其
    事由或知其事由而消極不為主張，自不得再依民事訴訟法第
    496條第1項第1款規定提起再審之訴。本件再審原告提起之
    再審之訴，顯無再審理由，爰不經言詞辯論，以判決駁回。
據上論結：本件再審之訴，顯無再審理由，應依民事訴訟法第50
2條第2項、第78條，判決如主文。
中    華    民    國    97    年    2     月    14    日
                  民事第三庭    審判長法  官  陳光秀
                                      法  官  李文賢
                                      法  官  莊俊華
上為正本係照原本作成。
如對本判決上訴，須於判決送達後20日內向本院提出上訴狀，未
表明上訴理由者，應於上訴後20日內，向本院提出理由書（須附
繕本）。依法須繳納裁判費並應委任律師為訴訟代理人，始得上
訴。
中    華    民    國    97    年    2     月    15    日
                                      書記官  吳銘添


司法院資訊處製作；財團法人民間司法改革基金會備份。
